【裁判字號】    99,交聲,973
【裁判日期】    991029
【裁判案由】    聲明異議
【裁判全文】
臺灣彰化地方法院交通事件裁定        99年度交聲字第973 號
原處分機關  交通部公路總局臺中區監理所彰化監理站
異  議  人
即受處分人  甲○○
上列異議人因違反道路交通管理處罰條例案件，對於交通部公路
總局臺中區監理所彰化監理站民國99年8 月23日所為之裁決（彰
監四字第裁64-Z00000000號），聲明異議，本院裁定如下：
    主  文
原處分撤銷。
甲○○汽車駕駛人，駕駛汽車經測試檢定酒精濃度超過規定標準
，處罰鍰新臺幣壹萬玖仟伍佰元，吊扣小型車普通駕駛執照壹年
，並應接受道路交通安全講習。
    理  由
一、原處分意旨略以：異議人即受處分人甲○○於民國98年6 月
    29日晚間7 時20分許，駕駛車號B7-5279 號自小客車，行經
    國道3 號南下192 公里處，因「汽車駕駛人酒精濃度超過規
    定標準（每公升0.55毫克以上）」之違規，爰依道路交通管
    理處罰條例第35條第1 項第1 款、第24條第1 項第2 款之規
    定，裁處罰鍰新臺幣（下同）4 萬9500元，吊扣駕駛執照12
    個月，並應參加道路安全講習等語。
二、異議意旨略以：異議人違規當天係駕駛小客車違規，但遭原
    處分機關吊扣聯結車駕照，而其前開交通違規行為因涉及公
    共危險罪，經臺灣彰化地方法院檢察署檢察官以98年度速偵
    字第809 號為緩起訴處分，並命異議人向國庫支付新臺幣3
    萬元，業已履行完畢，因認此有違一事不二罰，爰依法聲明
    異議等語。
三、按汽車駕駛人飲用酒類或其他類似物後，其吐氣所含酒精濃
    度超過每公升0.25毫克或血液中酒精濃度超過百分之0.05以
    上者，不得駕車。又汽車駕駛人，駕駛汽車經測試檢定酒精
    濃度超過規定標準者，處1 萬5000元以上6 萬元以下罰鍰，
    並當場移置保管其車輛及吊扣其駕駛執照1 年，因而肇事致
    人受傷者，並吊扣駕駛執照2 年，駕駛人並應接受道路交通
    安全講習，道路交通安全規則第114 條第2 款、道路交通管
    理處罰條例第35條第1 項第1 款、第24條第1 項第2 款分別
    定有明文。
四、經查：
（一）異議人確有上開酒後駕駛自用小客車，經檢測呼氣酒精濃
      度值達0.60mg/l之違規事實，且其同一酒後駕車之行為，
      因同時觸犯刑法第185 條之3 之公共危險罪，經移送臺灣
      彰化地方法院檢察署檢察官偵辦，該署檢察官於98年7 月
      1 日以98年度速偵字第809 號為緩起訴處分，於同年8 月
      10日經臺灣高等法院臺中分院檢察署以98年度上職議字第
      46 00 號處分駁回再議而確定，緩起訴期間為1 年，異議
      人並依檢察官指示，於收受緩起訴執行通知書3 個月內之
      98年11月18日向國庫支付3 萬元，該案緩起訴期間已於99
      年8 月9 日期滿，未經撤銷緩起訴等情，業據異議人陳明
      在卷，並有上開處分書、臺灣高等法院臺中分院檢察署98
      年度上職議字第4600號處分書、原分機關99年8 月23日彰
      監四字第裁64-Z00000000號違反道路交通管理事件裁決書
      、臺灣彰化地方法院檢察署自行繳納款項統一收據及臺灣
      高等法院被告前案紀錄表等件在卷可考，此部分事實均堪
      認定。
（二）原處分關於罰鍰4萬9500元部分：
   1、按行政罰法第26條第1 項規定：「一行為同時觸犯刑事法
      律及違反行政法上義務規定者，依刑事法律處罰之。但其
      行為應處以其他種類行政罰或得沒入之物而未經法院宣告
      沒收者，亦得裁處之。」此乃一行為同時造成刑罰法律與
      行政秩序罰規定發生競合適用之關係時，基於「一事不二
      罰」之法理，經由立法程序確立應以刑罰優先為原則，避
      免行為人承受過度且重複之處罰。而行政罰法中刑事法律
      處罰優先且不再處以行政秩序罰之目的，既係因為行為人
      已接受刑罰而足資警惕，且已發生懲罰之作用，即無使行
      為人陷於雙重處罰之不利益，則關於刑事法律處罰之範圍
      自應採取實質認定，凡刑事實體法或程序法中所規定客觀
      上剝奪行為人生命、自由、財產權利，主觀上亦因制裁之
      嚴厲性、痛苦性，其強度足以造成心理強制而間接達成矯
      正教化目的之處遇手段，皆應納入其中，而不以形式上符
      合刑法第32條至第34條所定主刑及從刑種類者為限，始與
      前揭法律規範之意旨相符。查酒後駕車經檢察官為緩起訴
      處分，並命被告向公益團體捐款或提供義務勞務者，被告
      係履行檢察官之緩起訴處分命令，此等命令名義上雖非刑
      罰，但仍是一種特殊的處遇措施，如未在上開指定期間內
      確實履行義務，依刑事訴訟法第253 條之3 第1 項第3 款
      規定，受處分人將遭受撤銷緩起訴處分之不利益；反之，
      倘其確實遵守並履行各項緩起訴條件，除非合於刑事訴訟
      法第260 條所定情形之一，否則即無再就同一案件遭受刑
      事訴追之虞；從而，受處分人已因上開緩起訴處分而剝奪
      其財產權，主觀上前揭金錢給付義務亦具有強制性、懲罰
      性，與刑事制裁無異，廣義而言，應屬前揭所稱之「實質
      刑事法律處罰」，而有行政罰法第26條第1 項「一事不二
      罰」規定之適用。
   2、又檢察官為緩起訴處分並命向國庫等捐款者，該等捐款於
      解釋上既屬實質之刑事處罰，當然應屬道路交通管理處罰
      條例第35條第8 項所規定之罰金，就此部分監理機關雖不
      得再為行政裁罰，然若行為人所支付之緩起訴處分金，未
      達道路交通管理處罰條例第92條第3 項所訂最低罰鍰基準
      規定者（依違反道路交通管理事件統一裁罰基準表之規定
      ，駕駛人違反處罰條例第35條第1 項第1 款之規定，其吐
      氣所含酒精濃度超過每公升0.55毫克以上，小型車之最低
      罰鍰為4 萬9500元），依該條例第35條第8 項之規定，即
      須補繳不足最低罰鍰之部分，始為適法（臺灣高等法院暨
      所屬法院97年度法律座談會刑事類提案第39號研討結果參
      照）。
   3、異議人前開酒後駕車之行為，因同時觸犯刑法第185 條之
      3 之公共危險罪，經臺灣彰化地方法院檢察署檢察官以98
      年度速偵字第809 號為緩起訴處分，並已確定，緩起訴期
      間為1 年，異議人並依檢察官指示，向國庫支付3 萬元，
      而該案緩起訴期間業已期滿，且未經撤銷緩起訴等情，業
      已如前所述，揆諸前揭說明，本件異議人依上開緩起訴處
      分捐款3 萬元，解釋上屬道路交通管理處罰條例第35條第
      8 項所規定之罰金，此部分監理機關不得再為行政裁罰，
      僅得命異議人補納不足道路交通管理處罰條例第92條第3
      項所訂最低罰鍰之差額部分，即1 萬9500元（計算式：4
      萬9500元－3 萬元＝1 萬9500元），原處分機關逕以異議
      人酒精濃度超過規定標準，而對其裁處罰鍰4 萬9500元之
      部分，尚有未洽。
（二）原處分關於吊扣駕駛執照12個月及接受道路交通安全講習
      部分：
   1、道路交通管理處罰條例第68條業於94年12月14日修正，並
      自95年3 月1 日施行，修正前之道路交通管理處罰條例第
      68條規定：「汽車駕駛人，因違反本條例及道路交通安全
      規則之規定，受吊扣或吊銷駕駛執照處分時，吊扣或吊銷
      其持有各級車類之駕駛執照。」，其立法意旨在於違規行
      為對道路交通秩序之維持及道路交通安全已生較大之影響
      ，故規定吊扣或吊銷其持有各級車類之駕駛執照，以限制
      其繼續駕車行駛道路之權利，其係屬駕駛行為之限制，並
      不因所持駕駛執照種類不同而有所差異。而修正後之道路
      交通管理處罰條例第68條規定：「汽車駕駛人，因違反本
      條例及道路交通安全規則之規定，受吊銷駕駛執照處分時
      ，吊銷其持有各級車類之駕駛執照。」，其立法理由略以
      ：「原條文將違法或違規駕駛人所持有各級車類之駕駛執
      照一併吊扣或吊銷，失之過酷，影響人民工作及生活甚鉅
      ，爰修正之」等語。故依修正後道路交通管理處罰條例第
      68條之規定，受吊扣駕駛執照處分，不再吊扣其持有各級
      車類之駕駛執照，僅於受吊銷駕駛執照處分時，始吊銷其
      持有各級車類之駕駛執照，而限縮修正前條文之適用範圍
      ，即受吊扣駕駛執照處分，不在本條規定適用之列。是依
      上開規定受吊銷駕照處分者，仍維持吊銷其持有各級車類
      之駕駛執照，至於受吊扣駕照處分者，則僅吊扣其違法或
      違規當時所駕駛車輛之駕駛執照，不再吊扣其持有各級車
      類之駕駛執照，其理甚明（臺灣高等法院臺中分院96年度
      交抗字第136 號、第648 號、97年度交抗字第632 號裁定
      意旨參照）。
   2、本件異議人持有職業聯結車駕駛執照，於上揭時、地駕駛
      上開一般自用小客車，因「汽車駕駛人酒精濃度超過規定
      標準（酒測值為0.60MG／L ）」違規，為警以其違反道路
      交通管理處罰條例第35條第1 項第1 款規定開單告發等事
      實，業已如前所述，而本件異議人上開違規行為係發生於
      98 年6月29日，自應適用上開修正後之道路交通管理處罰
      條例第68條規定。且修正後道路交通管理處罰條例第68條
      之規定，既將「吊扣」等字刪除，是依上開說明，異議人
      受吊扣駕駛執照處分時，自不得再吊扣其持有各級車類之
      駕駛執照，故原處分機關於作成吊扣駕駛執照處分時，應
      就行為人所應吊扣之駕駛執照種類予以限定，始符合依法
      行政原則。而異議人為本件違規行為時，係駕駛自用一般
      小客車（屬普通小型車），揆諸前開說明，其依法所受之
      處分應為限制其駕駛普通小型車之權利，即應吊扣其小型
      車普通駕駛執照，自不能越級限制其駕駛職業聯結車之權
      利，原處分機關。
   3、末按「行為後法律或自治條例有變更者，適用行政機關最
      初裁處時之法律或自治條例。但裁處前之法律或自治條例
      有利於受處罰者，適用最有利於受處罰者之規定。」，行
      政罰法第5 條定有明文，該法所規範之法律變更適用原則
      係以「行為時」及「行政機關最初裁處時」為比較適用之
      基準，非如刑法以「行為時」及「裁判時」為其比較依據
      ，其目的無非行政爭訟程序主要功能在於審查原行政罰裁
      處之合法性及合目的性，若以裁判時之法規狀態為判斷合
      法性之基準，無異使行政訴訟之功能、理論欠缺一貫性，
      且將使受處分者產生僥倖之心理，希冀期待法規之變動，
      徒增救濟程序之費時、費力。經查，本件異議人行為後，
      上揭道路交通管理處罰條例第68條於99年5 月5 日修正為
      「汽車駕駛人，因違反本條例及道路交通安全規則之規定
      ，受吊銷駕駛執照處分時，吊銷其執有各級車類之駕駛執
      照。領有汽車駕駛執照之汽車駕駛人，除駕駛聯結車、大
      客車、大貨車外之非其駕駛執照種類之車輛，違反本條例
      及道路交通安全規則之規定，應受吊扣駕駛執照情形時，
      無因而肇事致人受傷或重傷者，記違規點數五點。但一年
      內違規點數共達六點以上或再次應受吊扣駕駛執照情形者
      ，併依原違反本條例應受吊扣駕駛執照處分規定，吊扣其
      駕駛執照」，並經行政院於99年8 月31日以院臺交字第09
      90048197號令發布定自99年9 月1 日施行，本件原處分機
      關既係於99年8 月23日為裁決，揆諸上開法條，自應適用
      原處分機關最初裁處時之法律，而無適用99年9 月1 日修
      正施行之道路交通管理處罰條例第68條第2 項規定之餘地
      ，併予敘明。
   4、末查，本件異議人既有上開違規行為，原處分機關裁處異
      議人應接受道路交通安全講習，於法核無不合，應予指明
      。
五、聲明異議，屬一種司法救濟途徑，由法院審查受處分人所涉
    之違規事實是否成立及原處分所適用之法條是否正確、裁罰
    是否適當，因法院負有司法審查之作用，對原處分失當時，
    應自為處分，本件異議人固僅就原處分之罰鍰及吊扣駕駛執
    照部分聲明異議，惟原處分有關安全講習之處罰效果，宜為
    一併重新諭知（臺灣高等法院暨所屬法院98年法律座談會刑
    事類提案第23號研討結果亦同此見解）。綜上，原處分關於
    上開罰鍰及吊扣異議人職業聯結車駕駛執照之行政裁罰部分
    ，既有未洽，異議人聲明異議，為有理由，應由本院將原處
    分撤銷，自為裁定如主文第2 項所示之諭知。
六、據上論斷，應依道路交通管理處罰條例第87條第2 項，道路
    交通案件處理辦法第20條前段，裁定如主文。
中    華    民    國    99    年    10   月    29     日
                   交通法庭  法  官    江彥儀
以上正本證明與原本無異。
如不服本裁定，應於裁定送達後五日內向本院提出抗告狀 (須附
抗告狀繕本)。
中    華    民    國    99    年    10   月    29     日
                             書記官    黃明慧

司法院資訊處製作；財團法人民間司法改革基金會備份。
